臺灣高雄地方法院民事裁定　九十三年財管字第四八號
　　聲　請　人　中國農民銀行股份有限公司
　　法定代理人　乙○○
　　代　理　人　甲○○
　　關　係　人　財政部國有財產局台灣南區辦事處
　　法定代理人　莊翠雲
右聲請人聲請對被繼承人丙○○指定遺產管理人事件，本院裁定如左：
    主      文
選任財政部國有財產局台灣南區辦事處為被繼承人丙○○之遺產管理人。
程序費用由被繼承人丙○○之遺產負擔。
    理      由
一、聲請意旨略以：被繼承人丙○○（男，民國十七年二月三日生，生前籍設高雄縣
    內門鄉永興村頂庄九五號），於九十二年十一月十二日死亡，因被繼承人丙○○
    生前曾擔任郭劉蠢向聲請人借款之連帶保證人，因郭劉蠢未償還，乃向連帶保證
    人丙○○求償，業經本院九十三年度裁全字第二六一七號受理在案，經查丙○○
    名下尚有坐落高雄縣內門鄉○○○段一三五之三五地號土地，惟因其死亡，且其
    繼承人均拋棄繼承權，無法依民法第一千一百七十七條選定遺產管理人，為續為
    執行之需要，爰提起本件聲請，請求指定被繼承人丙○○之遺產管理人等語，並
    提出丙○○之除戶戶籍謄本、本院九十三雄院貴民雲九十三繼二二字第二一四七
    ○號函影本、九十三繼五二八字第二一四六九號函影本、繼承系統表及借據影本
    各一件為證。
二、按繼承開始時，繼承人之有無不明者，由親屬會議於一個月內選定遺產管理人，
    並將繼承開始及選定遺產管理人之事由，向法院報明；無親屬會議或親屬會議未
    於前條所定期限內選定遺產管理人者，利害關係人或檢察官，得聲請法院選任遺
    產管理人，並由法院依前項規定為公示催告；又先順序繼承人均拋棄其繼承權時
    ，由次順序之繼承人繼承。其次順序繼承人有無不明或第四順序之繼承人均拋棄
    其繼承權者，準用關於無人承認繼承之規定，民法第一千一百七十七條、第一千
    一百七十八條第二項、第一千一百七十六條第六項分別定有明文。
三、經查：
  (一)被繼承人丙○○於九十二年十一月十二日死亡，其第一順位繼承人即其配偶鄭何
    月冊、子女鄭清泉、鄭清川、鄭清正、翁鄭仙女、陳鄭金花、鄭水菊、孫子女鄭
    榮斌、鄭榮吉、鄭榮華、鄭伊婷、鄭皓仁、鄭璟棋、鄭維程、翁惠玉、翁啟榮、
    翁啟堂、陳冠倫、陳翊淳、陳俊言、陳曉薇、王俊閔、王玲雅、曾孫子女關怡琳
    、關怡琦、翁淑亭、翁淑君、翁芯汶；第三順位繼承人即兄弟姊妹許鄭嬌、蔡鄭
    鳳，均拋棄繼承等情，已據聲請人提出被繼承人丙○○之除戶戶籍謄本、本院九
    十三雄院貴民雲九十三繼二二字第二一四七○號函影本、九十三繼五二八字第二
    一四六九號函影本、繼承系統表各一件為證，並經本院依職權調取本院九十三年
    度繼字第二二號拋棄繼承權卷宗核閱屬實。又第二、四順位之繼承人即被繼承人
    丙○○之父母鄭誘進、鄭陳延、祖父母鄭崑山、鄭郭金均已亡故，有附於前開九
    十三年度繼字第二二號拋棄繼承事件卷宗內之除戶戶籍謄本可資憑認，應屬繼承
    人有無不明之狀態，是應依前開民法第一千一百七十六條第六項規定，準用關於
    無人承認繼承之規定，被繼承人丙○○之遺產既屬無人繼承，顯亦未能召集親屬
    會議，而聲請人主張其對被繼承人丙○○有債權存在一節，亦據其提出借據影本
    一件為證。聲請人既為被繼承人丙○○之債權人，則其應屬民法第一千一百七十
    八條第二項之利害關係人無訛，是聲請人向本院聲請指定遺產管理人，自屬有據
    。
  (二)本院審酌：
    １被繼承人丙○○之繼承人即其配偶鄭何月冊；子女鄭清泉、鄭清川、鄭清正、
      翁鄭仙女、陳鄭金花、鄭水菊；孫子女鄭榮斌、鄭榮吉、鄭榮華、鄭伊婷、鄭
      皓仁、鄭璟棋、鄭維程、翁惠玉、翁啟榮、翁啟堂、陳冠倫、陳翊淳、陳俊言
      、陳曉薇、王俊閔、王玲雅、曾孫子女關怡琳、關怡琦、翁淑亭、翁淑君、翁
      芯汶；兄弟姊妹許鄭嬌、蔡鄭鳳，等人均已拋棄繼承，本無義務就被繼承人丙
      ○○之遺產再為管理，且本院依民法第一千一百三十一條之規定，通知得為親
      屬會議會員之被繼承人丙○○之配偶鄭何月冊、兄弟姊妹許鄭嬌、蔡鄭鳳及其
      他拋棄繼承人等人於函到十日內陳報是否願擔任被繼承人丙○○之遺產管理人
      ，該通知已分別送達其等，然屆期均未據答覆之情，有本院之該等通知及各該
      送達證明附卷可稽，顯見該等拋棄繼承人均無意擔任遺產管理人，而其等又未
      組成親屬會議選任遺產管理人，自更遑論指定其等中之一人為遺產管理人時，
      其等能順利進行本件被繼承人遺產之管理，而其等既已行使法律所賦予之拋棄
      繼承權，並可知均不願擔任遺產管理人，顯已不願再與被繼承人丙○○之遺產
      有何糾葛，不能僅因其等係被繼承人丙○○之親屬，即認其等有擔任被繼承人
      丙○○遺產管理人之義務。況擔任遺產管理人須熟悉相關法律程序，否則尚有
      稅捐相關法令之罰責，實非一般親屬或其中受有高等教育之知識份子卻不具遺
      產管理相關知識之人必然可勝任，如強令無管理意願之被繼承人親屬擔任遺產
      管理人，不僅陷該任遺產管理之人稍有不慎即涉罰責，並徒惹民怨，是本院認
      前開拋棄繼承人均不適宜擔任本件遺產管理人。
    ２又依民法第一千一百八十五條之規定，無人繼承之遺產，於清償債權、交付遺
      贈物後，如有賸餘歸屬國庫，從而無人繼承之遺產若有賸餘，終歸國家所取得
      ，凡此均由管理國有財產之機關處理無訛，惟如非經遺產管理程序即由遺產管
      理人完成清償債權並交付遺贈物等清算程序前，實無從知悉該遺產是否有賸餘
      ，苟以繼承人均拋棄繼承推論該遺產無賸餘，不免擅斷，再參以無人繼承之遺
      產如有賸餘即歸國庫，而由職司國有財產管理之機關管理，如無賸餘則職司國
      有財產管理之機關即不願管理，兩相對照，顯與國家機關具有公益性質甚不相
      符。又職司國有財產管理之機關代為管理無人繼承之遺產所為支出雖係由納稅
      義務人共同承擔，惟國有財產管理之機關既有取自無人繼承，且無負債之遺產
      ，又係國家機關，衡諸社會保險之概念，該支出實與社會公平正義無違，況該
      支出如由擔任遺產管理人之拋棄繼承人個人承擔，豈非更不公平 (蓋該拋棄繼
      承人可能僅因係被繼承人之親屬，且所受教育又較高如此而已，並未獲得其他
      利益）？更遑論本件被繼承人丙○○遺有不動產可供拍賣償債，擔任其遺產管
      理人所墊付之管理費用及報酬，於遺產處分時仍可優先分配歸墊，並不會使國
      庫因墊付費用而受損害。況國有財產管理之機關就遺產管理之相關法律程序亦
      相當熟悉，若擔任遺產管理人，不僅不致對其造成過重之負擔，且可使被繼承
      人丙○○之遺產儘速分配確定，稅捐機關儘早課得應收稅款，減少國家稅收之
      損失，兩相權衡，實難謂有何損害。故不論遺產有無賸餘，均與已拋棄繼承之
      人無涉，是職司國有財產管理之機關擔任該等遺產之遺產管理之人自屬適宜，
      而不應將此責任推由已與遺產無涉之拋棄繼承人負擔。因此，本院認被繼承人
      丙○○之遺產既係在高雄縣境內，自宜指定財政部國有財產局台灣南區辦事處
      為被繼承人丙○○之遺產管理人。
四、依非訟事件法第八條第二項、民事訴訟法第七十八條，裁定如主文。
中　　　華　　　民　　　國　　九十三　　年　　　九　　　月　　二十七　　日
                                    臺灣高雄地方法院家事法庭
~B法　　　官　李麗珠
右為正本係照原本作成
如對本裁定抗告須於裁定送達後十日內向本院提出抗告狀
中　　　華　　　民　　　國　　九十三　　年　　　九　　　月　　二十七　　日
~B法院書記官　李憶如
